【裁判字號】    98,重訴,187
【裁判日期】    981130
【裁判案由】    侵權行為損害賠償
【裁判全文】
臺灣士林地方法院民事判決             98年度重訴字第187號
原      告  甲○○○○○○○○.
訴訟代理人  蔡文燦律師
複代理人    楊一帆律師
                          共同.
被      告  丁○○
訴訟代理人  陳世源律師
上列當事人間請求損害賠償事件，本院於98年11月9 日言詞辯論
終結，判決如下：
    主  文
原告之訴及假執行之聲請均駁回。
訴訟費用新臺幣陸萬仟玖佰拾元由原告負擔。
    事實及理由
一、原告主張及聲明：
  (一)其受楊六賽祭祀公業派下員委任辦理楊六賽祭祀公業名下財
    產清查列冊、派下員名冊、繼承變動、系統表、沿革、規約
    、召開派下員選任管理人及代辦徵收補償費申請等相關事宜
    。原告盡心盡力辦理，但被告竟於民國98年1 月9 日至原告
    事務所佯稱原告與鴻運房地產代書事務所（下稱鴻運事務所
    ）有給付某些派下員佣金為由，要求原告與鴻運事務所給付
    被告新臺幣（下同）6 百萬元，否則將使用各種手段使原告
    與鴻運事務所無法順利完成受任事務。原告及鴻運事務所人
    員已向被告充分說明並無所指情事，並有全程監視錄影可證
    。然被告見所求未成，以「告楊六賽祭祀公業全體派下的一
    封信」之書面，誣指原告與鴻運事務所「違法」、「甚至有
    一些不肖的派下員也與承辦公司同流合污」等情，寄送楊六
    賽祭祀公業的派下員。復以「告楊六賽祭祀公業全體派下的
    一封信」之書面，誣指原告與鴻運事務所唆使楊正吉恐嚇被
    告，利用非法手段處理委任事務，推出傀儡充當會議主席，
    寄送楊六賽祭祀公業的派下員。
  (二)民法上名譽權之侵害非即與刑法上之誹謗罪相同，名譽有無
    受損害，應以社會上對個人評價是否貶損作為判斷之依據，
    苛其行為足以使他人在社會上之評價受到貶損，而行為人未
    能證明所陳述事實為真，縱令所述事實係轉述他人之陳述，
    如明知他人轉述之事實為虛偽或未經相當查證即公然轉述該
    虛偽之事實，不論其為故意或過失，均可構成侵權行為，其
    行為不以廣佈於社會為必要，僅使第三人知悉其事，亦足當
    之。
  (三)依民法第184 條第1 項前段、第195 條第1 項，請求被告賠
    償600 萬元及在自由時報、中國時報全國版頭版以2 分之1
    版面，刊登對原告如附件所示內容之道歉啟事1 天，並願供
    擔保請求宣告假執行。
二、被告抗辯如下，並聲明：原告之訴駁回，如受不利判決，願
    供擔保免為假執行。
  (一)依司法院大法官會議釋字第509 號解釋、最高法院96年度台
    上字第928 號、96年度台上字第2748號及97年度台上字第16
    77號判決意旨，認刑法第310 條第3 項規定「對於所誹謗之
    事，能證明其為真實者，不罰。但涉於私德而與公共利益無
    關者，不在此限。」及同法第311 條第3 款規定以善意發表
    言論，對於可受公評之事，而為適當之評論者，亦在不罰之
    列，此於民事事件得採為審酌之標準。是就民事侵害名譽權
    之侵權行為事件，如涉及公眾事項，個人名譽權自有相當程
    度退讓之必要。故如以善意發表言論，對於可受公評之事為
    適當之評論，或其發表言論所依據之證據資料，足認有相當
    理由確信為真實，並非明知不實而故意捏造，或因重大疏失
    、輕率而不知其真偽者，即難謂該行為人未盡注意義務而有
    故意或過失，縱事後證明其言論內容與事實不符，亦不能令
    負侵權行為之損害賠償責任。又陳述之事實如與公共利益有
    關，為落實言論自由之保障，亦難責其陳述與真實分毫不差
    ，祗其主要事實相符，應足當之。
  (二)被告確有寄發原證一號函，然內容係記載：「一、這段時間
    參加了凱旋和鴻運兩家代書事務所所舉辦的個項說明會及派
    下員大會。吾等心裡感到非常地苦悶，茲將各項違法及不合
    理的事項列舉於後，祈待各宗親能以冷靜的心思去思考、評
    估，希望各個宗親能提出合理的見解，不要被承辦公司牽著
    鼻子走，將祖宗好不容易流傳下來的資產，讓不肖的承辦公
    司任意揮霍，甚至有一些不肖的派下員也和承辦公司同流合
    污，如此對得起老祖宗和各宗親嗎？二、依台北縣政府民政
    局法規明定，在市公所未正式核發派下全員證明書之前，所
    開的各項會議，均屬無效。譬如先選舉管理人及訂定祭祀公
    業的規約，也是屬於無效的。三、尤其是在訂定祭祀公業管
    理規約，有正式派下員資格的到底有幾位呢？而且大多數是
    派下員的繼承人及有些是民國53年就漏登的派下之繼承人，
    而繼承人的身份也是要再經過市公所公告確定實為派下員身
    份才具有派下員資格，這些人目前是無權選任管理人及訂定
    祭祀公業規約。而且在通過管理規約時，是以鼓掌通過，這
    更是讓人起疑，到底鼓掌的派下有多少人數？為何不舉手表
    決呢？且到底是有多少人具有真正派下員資格呢？這是值得
    懷疑、商榷，也是不合法規的舉動。四、最後提到服務傭金
    的問題，凱旋和鴻運提出要資產的5%合計新台幣陸仟捌佰多
    萬，這是違反市場行情，據本人向多家業者打聽行情，他們
    的評估最多不會超過超過新台幣壹仟伍佰萬上下。因此，在
    此提醒各宗親認真的思考，為什麼要多花伍仟萬送給承辦公
    司呢？想到如此本人不僅心裡淌血，因此本人在此呼籲各宗
    親要冷靜的思考，為什麼要多付那些不合理的傭金。而且這
    一筆傭金並沒有經所有派下員表決通過。往後勢必再進行一
    場行政訴訟。五、十二月中旬承辦公司邀集每房臨時之代表
    人至承辦公司協商。本人合理懷疑，如果他們沒有和承辦公
    司私底下達成某種默契，為何左十二月二十一日所召開的派
    下員大會時，一面倒的支持凱旋及鴻運。因此本人在此呼籲
    各派下宗親，對各房所選出的臨時代理管理人提出質疑，十
    二月中旬他們到承辦公司是為了達成什麼協議呢？六、同時
    也希望各宗親針對凱旋及鴻運所提出不合理的傭金，作一次
    全盤檢討，因為凱旋及鴻運每次提到傭金的部分都支吾其詞
    ，不給一個明確交待。七、在此希望各宗親代表團結一致，
    炮口向外，保護老祖宗為我們留下的遺產，不要被少數人把
    持，任人宰割」。
  (三)被告寄發原證二號函，惟內容係記載：「凱旋及鴻運事務所
    寄給派下員的通知單，內容捏造事實，對本人極端惡意毀謗
    及作不實之指控，本人在此提出嚴重之抗議，並要求其兩家
    代書事務所登報道歉，否則依法提出告訴。一、97年11月25
    日下午10:08 台端唆使楊正吉利用楊文章之手機打給本人，
    恐嚇本人要撤回已送至永和市公所之派下員補登之申請書，
    否則將對本人不利等言詞。二、98年12月4 日早上凱旋事務
    所黃馨慧經理數度來電要到馬偕醫院向本人索取印章和身分
    證影本，要代替本人至永和市公所撤回異議函，經本人數度
    拒絕才作罷。本人即是楊加河之子孫，當然有權繼承楊六賽
    公之派下員，但凱旋及鴻運兩家聯合代書事務所，不按照法
    律正常程序去辦理，反而為了迅速領取高額佣金，利用非法
    之手段行事，作風實為可恥。三、貴所既是代書之營業場所
    ，本人前去主張各派下之權益，何錯之有。貴所既然有錄影
    錄音，請約定公開場合公開播放，本人是否向貴所索取各房
    600 萬元之依據，為楊六賽公之派下員作一合理交代，否則
    本人即提起法律訴訟。四、經本人多次向代書業者查詢，業
    者均稱又兩家事務所要求高達六千八百萬的佣金，算是代書
    業界的奇績，與勒索相去不遠。五、依祭祀公業法規定，在
    主管機關未正式核發派下員名冊時，召開派下員大會選舉各
    房管理人、訂定管理公約、、、等，這些全是違背法令，倒
    行逆施行為，尤其是表決時，均未清場，且利用拍手通過，
    所謂的會議主席，只不過是這兩家代書事務所推出的傀儡，
    到底有多少人是正式的派下員？有多少人拍手通過，這些全
    無正式的數字可言。相信各位宗親，都有相當程度的知識，
    難道各位宗親會輕易地放任這些不法的行為嗎？六、這些日
    子來有多位宗親來電向本人表示對這兩家代書事務所的不滿
    ，同時也願意提供一些佐證的資料，也願意加入自救會，舉
    辦臨時派下大會，讓多家代書事務所來投標，如此不是可以
    省下幾千萬的佣金，同時各宗親不也是可以多分配一些老祖
    宗的遺產嗎。七、楊六賽公之財產非屬本人獨有，而是全體
    派下員共同財產，單靠本人一己之力，實無法為全體派下員
    爭取合理之權益，懇請各位宗親為自己的權益及對祖先做一
    合理的交代，均需勇敢站出來，為楊六賽公爭取一合理的法
    定程序，為何要多浪費四、五千萬呢，特請各位宗親三思，
    共同加入自救會，一起維護自身的權益。」
  (四)如上所述，被告寄發上開兩封信函，對象係被告所屬之祭祀
    公業楊六賽全體派下員，綜觀全文內容係針對派下員資格、
    召開派下員會議、訂定規約、選任管理人、表決方式，委託
    原告辦理祭祀公業清理之傭金高達6 千8 百多萬元是否合理
    等問題，發表個人評論，表示反對意見，並詳細敘述反對理
    由。又原告於核發派下員全員證明書前，急於召開派下員大
    會通過規約，顯然違反祭祀公業條例第14條，且以鼓掌通過
    ，顯有程序上重大瑕疪；又委託辦理祭祀公業清理，性質類
    似遺產繼承登記，僅係一般事務性工作，部分派下員竟與原
    告聯手，藉此索取高達6 千8 百多萬元之報酬，難以令人認
    同。至被告於第二封信中表示原告唆使楊正吉以楊文章手機
    恐嚇被告撤回申請部分，已明確表明人名及手機號碼，足見
    確有其事，至於所謂恐嚇，係指對方在電話中語氣態度強硬
    ，係描述被告主觀上有遭受恐嚇之感受，非但係對保護被告
    自己合法之權益，且係對於可受公評之事而為適當的評論，
    依上所述最高法院判決意旨所持之法律上見解，並不構成侵
    權行為。
三、得心證理由：
  (一)原告主張其曾受訴外人楊六賽祭祀公業部分派下員委任，辦
    理楊六賽祭祀公業名下財產清查列冊、派下員名冊、繼承系
    統表、規約、召開派下員會議、選任管理人等事宜；另被告
    於97年12月30日、98年1 月19日先後寄發原證1 、2 所示「
    告楊六賽祭祀公業全體派下的一封信」予楊六賽祭祀公業全
    體派下員之事實，為兩造所不爭執，且有信函影本2 份在卷
    可參，足信為真實。
  (二)本件兩造爭點乃在：(一)被告發表如原證1 、2 所示之言論對
    原告是否構成侵權行為？原證1 、2 敘及原告部分之內容是
    否真實？是否係對可受公評之事為適當之評論？(二)倘被告之
    行為屬侵權行為，原告請求被告賠償600 萬元及於報紙刊登
    道歉啟事是否適當？茲分述如下：
  1.按言論自由為人民之基本權利，有個人實現自我、促進民主
    政治、實現多元意見等多重功能，維護言論自由即所以促進
    民主多元社會之正常發展，與個人名譽之可能損失，兩相權
    衡，顯然有較高之價值，國家應給予最大限度之保障。是行
    為人以善意發表言論，對於可受公評之事為適當之評論，或
    其發表言論所依據之證據資料，足認有相當理由確信為真實
    ，並非明知不實而故意捏造，或因重大疏失、輕率而不知其
    真偽者，即難謂該行為人未盡注意義務而有故意或過失，縱
    事後證明其言論內容與事實不符，亦不能令負侵權行為之損
    害賠償責任，庶幾與「真實惡意」原則所揭櫫之旨趣無悖。
  2.按民法上侵害名譽權之侵權行為與刑法誹謗罪之構成要件雖
    不相同，然刑法第310 條第3 項「對於所誹謗之事，能證明
    其為真實者，不罰。但涉於私德而與公共利益無關者，不在
    此限」、及同法第311 條第3 款「以善意發表言論，對於可
    受公評之事，而為適當之評論者，不罰」之規定，乃考量維
    護言論自由可促進民主多元社會之正常發展，如不問行為人
    發表事實之有無，概行處罰，不免箝制言論自由，妨害社會
    進步；倘就公共利益有關之真實事項之宣布、或可受公評事
    項之適當評論亦受限制，未免過度保護個人名譽，兩相權衡
    ，個人名譽權自有相當程度退讓之必要，始採行不罰之立法
    。此於民事侵害名譽權之侵權行為事件，對自願進入公眾領
    域之公眾人物，或涉及公眾事項領域之事項而言，如涉及個
    人名譽權及公共利益之衝突時，即非不得採為是否成立侵權
    行為之審酌標準。
  3.證人丙○○於本院結證稱：其有代表父親參加97年12月21日
    及98年7 月5 日的派下員大會；其約在97年12月21日派下員
    大會之後到98年7 月5 日之前，有二、三次在派下員聚會時
    聽到業者及派下員提到原告辦理祭祀公業楊六賽有支付回扣
    之事；原告清理祀公業楊六賽的費用算起來6800萬，是以公
    業的資產、土地現值及一筆補償費約四億多的5%計算出來的
    ，開會時只有說5%，之後其換算出是這個數字，其覺得不合
    理；98年7 月5 日派下員大會，很多人表達不跟代書業簽約
    ，要自己辦理清理，管理人楊萬也同意，當天參加約百人以
    下，並未作成任何決議。其有收過被告所寄二封信，在收到
    之前，就有一些風聲提到回扣的事；97年12月21日派下員會
    議的主席楊篤信不是祭祀公業管理人，當初是凱旋他們召開
    的，規約應該是拍手通過。其個人有與原告簽保密協定，內
    容是關於原告如何計算報酬；不方便說保密協定是否有約定
    特別的好處。有聽鴻運的戴先生說有人向市公所提出異議，
    所以規約無效。其估計若無外力干擾，請代理辦清理費用約
    200 萬到300 萬。
  4.原告不爭執其係受部分楊六賽祭祀公業派下員委任辦理楊六
    賽祭祀公業名下財產清查列冊、派下員名冊、繼承系統表、
    規約、召開派下員會議、選任管理人等事宜。其於本院亦自
    認有關提存款部分約四億元的傭金約2000萬元，土地部分還
    沒有算。
  5.依卷附台北縣永和市公所98年6 月26日函表示祭祀公業楊六
    賽登記事項相關資料，因年代久遠資料散失不全，現僅有民
    國53年間全體派下員證明申請書影本乙份；另97年、98年間
    有關派下員繼承、變動之申請，該所並未給予備查。
  6.依祭祀公業條例第14條規定，祭祀公業無原始規約者，應自
    派下全員證明書核發之日起一年內，訂定其規約。祭祀公業
    原始規約內容不完備者，應自派下全員證明書核發之日起一
    年內，變更其規約。又第16條規定祭祀公業申報時無管理人
    者，應自派下全員證明書核發之日起一年內選任管理人，並
    報公所備查。祭祀公業管理人、監察人之選任及解任，除規
    約另有規定或經派下員大會議決通過者外，應經派下現員過
    半數之同意。
  7.被告所寫第一封的時間在97年12月30日，係在被告於98年1
    月9 日至原告事務所提及要求原告與鴻運事務所給付被告6
    百萬元乙事之前，顯與原告主張被告係因索取600 萬元未果
    ，才進而散發書信惡意指摘之事實不符。
  8.依證人丙○○上述之證言及永和市公所之回函，足證以楊篤
    信為主席於97年12月21日所召集之派下員大會有程序上之瑕
    疪。再依證人丙○○之證言，其有親耳聽聞提及原告有支付
    回扣之事，亦足證承辦之代書事務所私下有各別與派下員簽
    保密協定，其內容又係涉及原告報酬計算方式，證人並證稱
    不方便說保密協定是否有約定特別的好處，亦可能與有收取
    回扣有關。
  9.是有關祭祀公業清理的過程及委任費用高達6 千8 百多萬元
    ，是否過高，都是與公共利益有關之事務，自屬可受公評之
    事，被告根據上述查證之資料所示之事實及證人丙○○之證
    言，依其個人主觀之價值判斷以書函方式提出質疑及批駁，
    俾供派下員判斷，應可認被告所為系爭言論係就可受公評事
    項善意發表言論，縱其陳述與事實並非分毫不差，難認有何
    不法，因此，被告抗辯為有理由。
四、據上論結，本件原告依侵權行為規定，請求被告賠償600 萬
    元並刊登道歉啟事，為無理由，應予駁回。
五、本件判決基礎已臻明確，兩造其餘之攻擊防禦方法及訴訟資
    料經本院斟酌後，核與判決不生影響，無一一論述之必要，
    併予敘明。
六、本件訴訟費用額確定為63,930元（第一審裁判費63,400元及
    證人費用530 元），應由原告負擔。
七、依民事訴訟法第78條、第87條第1 項判決如主文。
中    華    民    國    98    年    11    月    30    日
                  民事第一庭  法  官  李建忠
以上正本證明與原本無異。
如對本判決上訴，應於判決送達後20日內向本院提出上訴狀。
中    華    民    國    98    年    12    月    1     日
                              書記官  吳華瑋


司法院資訊處製作；財團法人民間司法改革基金會備份。
